【裁判字號】    98,上易,97
【裁判日期】    980331
【裁判案由】    妨害名譽
【裁判全文】
臺灣高等法院刑事判決                  98年度上易字第97號
上  訴  人
即  被  告  丙○○
上列上訴人即被告因妨礙名譽案件，不服臺灣板橋地方法院97年
度易字第2828號，中華民國97年11月27日第一審判決（起訴案號
：臺灣板橋地方法院檢察署97年度偵字第17386號），提起上訴
，本院判決如下：
    主  文
上訴駁回。
    事  實
一、丙○○前因委託張宗賢申請建築執照，嗣該建照核准後，因
    資金不足，便商請張宗賢申辦融資貸款之相關事宜，惟未為
    張宗賢同意，遂於民國（下同）97年5月15日14時30分許，
    協同其夫林進添前往張宗賢位於臺北縣中和市○○路○段31
    巷2弄2號居所外大聲叫罵，適張宗賢之助理乙○○在場，遂
    向丙○○解釋建照已核准，係因其自身之資金不足無法建房
    子，不要在此地罵人，詎丙○○竟基於妨害名譽之犯意，在
    不特定人得共見共聞之上開張宗賢住處門外，公然對乙○○
    侮辱稱「妳討客兄，討到張楊惠美的丈夫張宗賢」等語，足
    以貶損乙○○之名譽。
二、案經乙○○訴由臺北縣政府警察局中和分局報請臺灣板橋地
    方法院檢察署檢察官偵查起訴。
    理  由
壹、證據能力：
一、按被告以外之人於審判外之言詞或書面陳述，除法律有規定
    者外，不得作為證據，刑事訴訟法第159條第1項定有明文。
    查告訴人乙○○（下稱告訴人）及證人楊惠美於警詢中之陳
    述，均屬於被告以外之人於審判外之陳述，雖被告及其扶助
    律師辯護人於本院審理中就其證據能力並不爭執，惟被告及
    其選任辯護人於本院審理中已否認上開證據之證據能力，復
    無刑事訴訟法第159條之2至第159條之5例外得為證據之情形
    ，故依上開法條規定，告訴人及證人楊惠美於警詢中之陳述
    ，無證據能力。
二、本案認定被告犯罪事實之證據，除上開情形外，其餘證據資
    料之證據能力，檢察官、被告及辯護人於本件言詞辯論終結
    前均未聲明異議，復審酌各該證據作成時並無違法及證明力
    明顯過低之瑕疵等情況，是依刑事訴訟法第159條之5規定，
    均有證據能力，亦此敘明。
貳、認定被告犯行所憑之證據及本院之判斷：
一、訊據被告就其於97年5月15日14時30分許，協同其夫林進添
    前往張宗賢位於臺北縣中和市○○路○段31巷2弄2號居所找
    張宗賢之事實固不諱言，惟矢口否認有何公然侮辱犯行，辯
    稱：伊當天到場是為了說申辦貨款資料不齊全及醫病的事，
    伊當時身體虛弱，並沒有在該處大吵大鬧，伊只有對告訴人
    說「妳被騙20年」這句話，並沒有說告訴人討客兄云云。惟
    查：
（一）上揭事實，業據告訴人於偵訊時及原審審理中均稱：「被
      告及其夫林進添於97年5月15日到臺北縣中和市○○路○段
      31巷2弄2號張宗賢住處門外，要去找張宗賢，他們在1樓
      外面踹門，但並沒有找到張宗賢，當天我正好有打電話給
      張楊惠美，張楊惠美就跟我說被告及林進添有來吵，我就
      騎乘機車要去關心張楊惠美，我進入張楊惠美住處屋內後
      ，又聽到被告及林進添又在外面踹門，然後我跟張楊惠美
      開門後出去，當時被告說她被張宗賢騙了兩百多萬元，還
      說我討客兄，還被張宗賢騙20幾年，還跟張楊惠美說她是
      笨女人，還笨笨的都還聽我的話，來相信我」等語（見偵
      查卷第16至17頁、原審卷第36 至38頁）。參以在場目擊
      之證人張楊惠美於偵查中亦證稱：「被告之前請我先生幫
      他建房子，等到建照下來後，才向我先生講說她沒有錢建
      房子，並叫我先生幫她貸款，但我先生沒有答應她，她就
      於97年5月15日跟她先生到我家門口外叫囂，後來離開，
      我就去報警，乙○○也剛好打電話，來我就跟他說這種情
      形，乙○○就在當天下午2點到我家來，剛好張苑夫妻倆
      個人又一起來，就在我家外叫囂，叫給鄰居大家聽，而因
      為乙○○是我先生的助理，就跟被告講說張宗賢他有幫他
      建照申請下來，是她自己沒錢建房子，有跟他講說不要這
      樣子在這邊罵人，乙○○本來要手機蒐證，然後被告就罵
      乙○○說她討客兄，討到我先生，說我是笨蛋才會相信乙
      ○○的話」等語（見偵查卷第16頁）；其復於原審審理時
      為相同之證述（見原審卷第40頁），並進一步證述：被告
      之先生林進添當天有說為何看到乙○○但沒有看到張宗賢
      ，伊當時就回他說為何看到乙○○就要看到張宗賢，林進
      添有回答稱：「因為乙○○、張宗賢褲頭結在一起」等語
      （見原審卷第41、45頁）。是以，告訴人之指訴核與證人
      張楊惠美之證述情節相符合，堪認告訴人之指訴係屬有所
      憑據。
（二）雖證人林進添於原審審理時係證稱：伊並沒有聽到被告有
      對告訴人說討客兄的事情等語，惟證人林進添與被告係夫
      妻關係，且係與被告一起前往證人張楊惠美住處外面吵鬧
      之人，則其上揭證述是否係為迴護附和被告，並非無疑。
      況且證人林進添另陳稱：伊當天2度到張宗賢住處，是為
      了要找張宗賢拿委託建築執照的檔案資料及談論收了伊等
      500,000元替伊太太醫病之事，第一次是快要2點的時候去
      ，但因為張楊惠美的女兒說這件事是張宗賢的業務，伊覺
      得她講得有道理，就請她們轉告不要拖延，然後就返家，
      到家時接到張宗賢打電話詢問伊為何到他家去亂，並對伊
      說有種的話再去亂看看，伊講完電話後就又去張楊惠美住
      處，是為了告訴張楊惠美說張宗賢的為人，第2次則是2點
      半快3點的時候去，到現場時是由張楊惠美開門，後面跟
      著告訴人，告訴人走出來拿著手機，並說有種再講，說要
      錄音，伊說沒關係，因為宮主、師兄（指張宗賢）是怎樣
      的1個人，扣住伊的資料，而且要鄰居聽聽看，評評理等
      語（見原審卷第45頁）。則由證人林進添上開證述可知，
      其與被告均明知張宗賢並不在家卻2度返回現場，確有挑
      釁之意。而從告訴人確有拿取手機欲錄音蒐證之舉止，益
      徵告訴人指被告有口出對其侮辱之語，並非子虛。
（三）又雖被告於原審聲請傳喚之證人余淑華結證稱：「我是從
      事早餐店的工作，與被告及告訴人均是鄰居，但並不熟，
      而我於97年5月15日下午2點許，剛好已回到家，有聽到屋
      外有人爭吵，剛開始只聽到1個人在喊，是男生的聲音，
      罵成這樣子，我與我妹妹就想說這是否為隔壁豆漿店的老
      闆的聲音，剛開始還沒有聽到他罵的聲音，就是吼得很大
      聲，因為他平常在叫他員工的聲音就這麼大聲，後來因為
      我們也好奇想要聽仔細，然後又聽到他太太（即被告）的
      聲音，中間他們有停止一下，我還納悶說怎麼會沒有吵架
      的對象，我有聽到他太太叫他回家、回家的聲音，因為我
      在2樓屋內，也看不到樓下有多少人，到了2點半左右，又
      聽到另1個女人的聲音說『我要告你、我要告你，我已經
      拍下來了，我有證據了』，我就跟我妹妹說他們為了什麼
      吵架，那女的要告他什麼事情，我們也一直很納悶，也有
      1個女的就說『我拿你那些錢不過分，拜神明答謝神明，
      拿這些錢不過分（台語）』，而且重複講了這些話很多次
      ，我並有沒有聽到林進添與張楊惠美說『為何看到乙○○
      卻沒有看到張宗賢』、『為乙○○與張宗賢褲頭結一起』
      等對話內容，而當時他們是站在會有人通行的巷弄」等語
      （見原審卷第48、49頁）。是以，由證人余淑華之上開證
      述可知，被告及其夫確有至張宗賢住處外面吵鬧無誤。雖
      證人余淑華未證述稱其有聽聞被告以上揭言語侮辱告訴人
      一事，然證人余淑華係在其2樓住處，並參酌證人林進添
      於彼時間、地點，確有對張楊惠美說「為何看到乙○○卻
      沒有看到張宗賢」，而證人張楊惠美當場亦有回應稱：「
      為何看到乙○○就要看到張宗賢」，證人林進添有回答稱
      ：「因為乙○○、張宗賢褲頭結在一起」等情節，此部分
      業經被告、證人林進添及張楊惠美證述屬實，以如上述，
      而證人余淑華亦證稱其並未聽聞證人林進添、張楊惠美間
      之上述對話內容，足徵證人余淑華所見聞之事實並非案發
      當時的全部事實。從而，縱使證人余淑華未聽聞被告以上
      揭言語侮辱告訴人，仍無足遽以援引為對被告有利之認定
      ，而推翻證人乙○○及張楊惠美之證述。
（四）另被告稱告訴人與證人張楊惠美關於當日報案時間點說法
      不同一節，乃聲請傳喚於97年5月15日現場處理糾紛之警
      員徐嘉旗與里長甲○○為證人，以證明證人乙○○及張楊
      惠美之證述係有瑕疵，應加以嚴格認定云云。證人徐嘉旗
      到庭結證稱：本案的報案時間是下午，正確時間伊忘記了
      。被告與對方在現場爭執的內容，伊不清楚等語（見本院
      98年3月19日審判筆錄第3頁）。是證人徐嘉旗之供述尚無
      法引為本案事實認定之基礎。而證人甲○○經本院傳喚未
      到，被告已捨棄傳喚（見本院98年3月19日審判筆錄第4頁
      ），亦毋庸為調查之必要。
五、綜上所述，參互勾稽上開事證，本案事證已臻明確，被告犯
    行堪以認定，應依法論科。
參、論罪科刑及對原審判決之評價：
    核被告所為，係犯刑法第309條第1項之公然侮辱罪。原審以
    被告事證明確，因之適用犯刑法第309條第1項之罪，並審酌
    被告犯罪之動機係因與案外人張宗賢有民事糾紛，竟不思循
    理性途逕解決，竟遷怒於告訴人而公然出言侮辱告訴人、目
    的、手段，對告訴人所生之危害、犯罪後未坦承犯行之態度
    ，兼酌以被告並無前科，有本院被告前案紀錄表在卷可稽，
    素行非惡，且罹患乳癌重疾，有國泰綜合醫院診斷證明書3
    份在卷可憑，生活狀況非佳等一切情狀，量處拘役15日，如
    易科罰金，以新臺幣1,000元折算1日。核其認事用法均無違
    誤，量刑亦稱妥適。被告上訴意旨仍執陳詞否認犯罪，顯無
    可採，其執此上訴理由，任意指摘原判決不當，求予撤銷改
    判，為無理由，應予駁回。
據上論結，應依刑事訴訟法第368條，判決如主文。
本案經檢察官王金聰到庭執行職務。
中    華    民    國    98    年    3     月    31    日
                  刑事第二十庭審判長法  官  楊貴雄
                                    法  官  高愈杰
                                    法  官  林銓正
以上正本證明與原本無異。
不得上訴。
                                    書記官  張淨
中    華    民    國    98    年    4     月    1     日
附錄：本案論罪科刑法條全文
中華民國刑法第309條
（公然侮辱罪）
公然侮辱人者，處拘役或 3 百元以下罰金。
以強暴犯前項之罪者，處 1 年以下有期徒刑、拘役或 5 百元以
下罰金。


司法院資訊處製作；財團法人民間司法改革基金會備份。
